臺灣高等法院刑事判決
110年度上訴字第1104號
上  訴  人  
即  被  告  蘇詠堯



選任辯護人  徐松龍律師
            蔡沂彤律師
上列上訴人即被告因偽造有價證券案件，不服臺灣臺北地方法院
109年度訴字第386號，中華民國110年1月29日第一審判決（起訴
案號：臺灣臺北地方檢察署108年度偵字第27782號），提起上訴
，本院判決如下：
    主  文
原判決撤銷。
蘇詠堯意圖供行使之用，而偽造有價證券，處有期徒刑壹年拾月
。
如附表所示偽造之支票壹紙沒收。
    事  實
一、蘇詠堯與戴國亦為朋友，戴國亦委由蘇詠堯調借現金，於民
    國108年5月間，在臺北市○○區○○路0段000號之婷亭翠玉咖啡
    廳，將已蓋妥發票人印章之4張空白支票交由蘇詠堯保管，
    作為戴國亦借款擔保之用。蘇詠堯竟意圖供行使之用，基於
    偽造有價證券之犯意，於108年5月15日，在臺北市大安區安
    和路某處，未經戴國亦之同意及授權，在如附表所示之支票
    上擅自填寫發票日「108年7月10日」及票面金額「壹佰參拾
    萬元整」、「1,300,000元」，以此方式偽造該支票後，於
    同日在臺大醫院向闕榮明借款新臺幣(下同)130萬元，並將
    如附表所示發票銀行為台新國際商業銀行(下稱台新銀行)之
    支票交付予闕榮明供作借款之擔保而行使之，足生損害於戴
    國亦、闕榮明及台新銀行。嗣闕榮明將該支票提示後因帳戶
    餘額不足退票，經台新銀行人員通知戴國亦，戴國亦始悉上
    情。
二、案經戴國亦訴由臺北市政府警察局大安分局報告臺灣臺北地
    方檢察署檢察官偵查起訴。　　　　
    理  由
壹、證據能力
一、按被告以外之人於審判外之陳述，雖不符刑事訴訟法第159
    條之1、159條之2、159條之3、159條之4等規定，而經當事
    人於審判程序同意作為證據，法院審酌該言詞陳述或書面陳
    述作成時之情況，認為適當者，亦得為證據。當事人、代理
    人或辯護人於法院調查證據時，知有第159條第1項不得為證
    據之情形，而未於言詞辯論終結前聲明異議者，視為有前項
    之同意，刑事訴訟法第159條之5定有明文。本案當事人、辯
    護人就下述供述證據方法之證據能力，均同意作為證據使用
    ，於言詞辯論終結前均未異議，而經本院審酌各該證據方法
    之作成時，並無其他不法之情狀，均適宜為本案之證據，依
    刑事訴訟法第159條之5之規定，有證據能力。
二、至於其餘資以認定本案犯罪事實之非供述證據，亦查無違反
    法定程序取得之情形，依刑事訴訟法第158條之4反面規定，
    應具證據能力。
貳、實體方面
一、訊據被告蘇詠堯固坦承與告訴人戴國亦為朋友，於108年5月間，在上址婷亭翠玉咖啡廳，向告訴人拿取蓋妥發票人印章之空白支票4張，並在其中如附表所示之支票上填寫票面金額130萬元及發票日108年7月10日後，持向被害人闕榮明借款而行使之，該支票屆期經提示後未獲兌現之事實，惟矢口否認有何偽造有價證券之犯行，辯稱：告訴人有授權讓伊簽立如附表所示之支票，因為伊忘了存款至支票帳戶，導致支票跳票云云。其選任辯護人為其辯稱：告訴人於原審時謊稱未提起有80萬元支票過票之事實，證詞反覆，證人李宣德之證詞為告訴人不實證述之補強。告訴人頻繁挪用被告所匯入帳戶資金，無維持票信之真意，乃是以維持票信為藉口，有誆騙被告金錢之事實，被告無涉犯偽造有價證券之犯行云云。惟查：
　㈠被告與告訴人為朋友，於108年5月間，在前揭婷亭翠玉咖啡
    廳，向告訴人拿取已蓋妥發票人印章之空白支票4張，並在
    其中如附表所示之支票上填寫票面金額130萬元及發票日108
    年7月10日後，向被害人闕榮明借款，並提供如附表所示之
    支票供作擔保而行使之，且支票屆期經被害人闕榮明提示後
    未獲兌現之事實，業據被告供承不諱，核與證人即告訴人及
    證人即被害人闕榮明於警詢時證述之情節大致相符(見108年
    度偵字第27782號偵查卷第12、16頁)，並有如附表所示之支
    票影本、財團法人台灣交換票據交換所108年8月29日函附退
    票理由單、借據影本等件在卷可佐(見前揭偵查卷第19頁)，
    此部分事實，應堪認定。
　㈡證人即告訴人於偵查中證稱：伊有交4張支票給被告，因為被
    告答應幫伊調現，之後伊向李宣德借錢答應馬上還給李宣德
    ，被告跟伊說可以馬上把錢送到，結果被告沒帶錢，伊只好
    請被告拿帶在身上的那4張支票，開立其中一張給李宣德 ，
    之後伊跟被告說如果剩下的3張票據要開立，不是要伊在場
    就是要由伊本人開立，當時李宣德也在場。支票被跳後，伊
    接到銀行通知才知道支票遭盜開等語（見前揭偵查卷第69頁
    ）；於原審審理時證稱：伊交付空白支票4張予被告時，有
    告誡被告說「這個東西上面雖然蓋了章，可是沒有簽發日期
    和金額，假如你要是幫我換到了錢，你一定要叫我到現場去
    開才行，不然這樣不太好」。後來李宣德拿28萬元借伊，被
    告說要帶28萬元來還李宣德，李宣德不要一張100萬元的佣
    金票，被告說「那我手上還有幾張戴國亦的4張空白支票」
    ，李宣德說「你什麼時候有辦法還我錢，你就開那個時候，
    因為我跟戴國亦是40年的老朋友」，在被告開票給李宣德的
    時候，伊告誡了被告不只二次或三次，伊說「這個支票你千
    萬不能開，假如要開…必須要我在場」，後來被告確實沒有
    告訴伊就開這張130萬元之支票等語（見原審卷第230至232
    頁）。
　㈢證人李宣德於偵查中及原審審理時均證稱：在108年5、6月，
    告訴人用LINE聯繫伊有無28萬元，說有一張票要兌現，拜託
    伊臨時幫忙周轉，會馬上還伊，之後告訴人到伊家裡拿錢，
    並說會有朋友馬上拿錢過來還伊，伊陪告訴人去台新銀行將
    現金存入支票帳戶，在附近的咖啡廳等告訴人跟被告來，告
    訴人辦完事後就來咖啡廳，下午4點多被告過來但沒有帶錢
    ，後來被告開票給伊，伊看支票是告訴人的支票，大小章已
    經蓋好，只是沒填日期及金額，伊問告訴人，告訴人說沒關
    係讓被告開，告訴人並和被告說「你記住喔，開票的時候我
    一定要在喔」，那張支票在一個禮拜後告訴人拿現金跟伊換
    回去了等語(見前揭偵查卷第86頁、原審卷第253至255頁)。
　㈣依前揭證人之證述，佐以被告於本院審理時供承：告訴人向伊表示急用80萬要軋票，問伊有沒有錢可以借告訴人，伊跟告訴人說伊最多能幫30萬元，告訴人說5月10日要軋票，但錢還沒到位，之後告訴人跟李宣德調借28萬元，故5月10日那天約了伊去民生東路附近之咖啡廳，告訴人先跟李宣德借了28萬元，之後叫伊在告訴人交付的空白支票上填載28萬元之金額上去等語（見本院卷第181頁），且支票號碼00000000號、票面金額為28萬元之支票背面確有被告及告訴人之簽名，有台新國際商業銀行110年11月9日台新作文字第11025353號函暨附件在卷可稽(見本院卷第127至129頁) ，是開立前揭28萬元支票予證人李宣德時，被告及告訴人均在場，告訴人叮嚀被告簽發其他空白支票時，須由告訴人在場無訛。
　㈤再者，被告於偵查中曾供承：伊確未經允許簽發如附表所示
    之支票等語(見前揭偵查卷第70頁)；於本院審理時供稱：（
    告訴人表示給你的四張空白支票可以以你自己意思填載嗎？
    還是要得告訴人授權及同意？）要填載時要知會告訴人、（
    本件130萬元此張票，有無事前跟告訴人知會及同意授權？
    ）有，我寫完告訴人說他知道了，我也有說寫130萬元的原
    因、（你跟告訴人說你開了130萬元支票，當日告訴人有無
    做什麼回應？）告訴人什麼都沒說，他只說要去週轉時要跟
    他說一聲，但那時我還沒有向闕榮明借錢，只有開立此張支
    票等語(見本院卷第182至183頁)。被告於偵查中及本院審理
    時均自承在開立如附表所示之支票前並未得到告訴人之同意
    等情，足見被告簽發如附表支票時，確實未經告訴人之同意
    或授權甚明。被告辯稱告訴人同意開立附表所示之票云云，
    並非可採。　
　㈥又觀諸卷附被告書寫交付予告訴人收執之保管條記載：「本
    人蘇詠堯因調現問題，保管戴國亦台新銀行民生分行甲存支
    票一張，…未經票主同意，開立民國108年7月10日金額130萬
    元整向他人調借現金，但卻跳票…言明於108年7月30日前將
    錢軋付銀行，彌補票主所有損失…立保管條人：蘇詠堯…」乙
    節，有保管條在卷可佐(見前揭偵查卷第25頁)，且被告亦供
    稱：保管條内容是戴國亦先擬好，我再抄寫等語(見前揭偵
    查卷第70頁)。證人蔡豪於偵查中證稱：伊有當場聽到被告
    表示支票是他自己簽發的，並當場向告訴人說「對不起」，
    當天被告有當場簽立該保管條，當下簽立該保管條時很和諧
    等語(見前揭偵查卷第87頁)，衡諸常情，被告於行為時為年
    逾40歲、受過高等教育，且具有相當豐富社會歷練經驗之智
    識正常成年人，在無強暴、脅迫等非自由意志之情狀下，倘
    就前揭保管條之內容有不實之處，當會與告訴人溝通後，再
    為增、刪，於同意保管條內容後始簽署姓名交予告訴人收執
    。堪認於附表所示之支票跳票後，被告確曾與告訴人前往蔡
    豪辦公室商談支票退票乙事，被告亦坦承未經告訴人同意簽
    發如附表所示之支票，並深感歉意，益證被告確有偽造如附
    表所示之支票並持以行使一事。
　㈦辯護人雖為被告辯稱：告訴人於原審時謊稱未提起有80萬元
    支票過票之事實，其證詞反覆並不足採，另一位證人李宣德
    之證詞為告訴人不實之證述之補強。又告訴人頻繁挪用被告
    所匯入帳戶資金，顯然無維持票信之真意，告訴人乃是以維
    持票信為藉口，有誆騙被告金錢云云。惟：
　⒈告訴人確曾以被告將攜帶現金28萬元前來而向李宣德周轉現
    金28萬元，李宣德交付現金28萬元予告訴人時，被告並未依
    約定攜帶現金28萬元前來，由被告當場簽發告訴人之支票1
    紙交給李宣德收執等情，業如前述，被告於本院審理時亦供
    承：告訴人向伊表示急用80萬元要軋票，問伊有沒有錢可以
    借告訴人，伊跟告訴人說最多能幫30萬元，之後告訴人跟李
    宣德調借28萬元，之後叫伊在告訴人交付的空白支票上填載
    28萬元之金額等語（見本院卷第181頁），是辯護人上開所
    辯，尚屬無據，不足採信。
　⒉又告訴人於原審審理時證稱：在寫了保管條後，被告就今天1
    萬元，10天後2萬元，再過個幾天5萬元，再過個幾天10萬元
    ，一直到11月初共匯了74萬9,000元，但因為使用該支票帳
    戶的人非常雜亂，曾發生該支票戶遭人冒領6萬元乙事，所
    以伊才會在被告存款後即將該支票戶之款項提出，並告知被
    告應將餘額55萬1,000元存入該支票帳戶，伊會將130萬元存
    入，請持票人再提示兌現等語(見原審卷第235頁)，告訴人
    並未否認被告確有陸續匯入74萬9,000元入支票帳戶內，其
    亦陸續領出一事。然被告事後陸續將部分款項存入該支票帳
    戶，僅係事後彌補之舉止，並無礙於被告未經告訴人同意或
    授權簽發如附表所示之支票之偽造有價證券之犯罪行為，更
    無從以告訴人事後陸續領出即逕認告訴人有誆騙被告金錢之
    情事，故辯護人此部分所辯，亦不足採。　
  ㈧綜上，本案事證明確，被告犯行洵堪認定，應予依法論科。
二、論罪科刑
  ㈠本案被告行為後，刑法第201條雖於108年12月25日經修正公
    布，同年12月27日施行，惟查修正後之規定係將罰金數額依
    刑法施行法第1條之1第2項前段規定將罰金數額提高為30倍
    ，亦即將原本之銀元3千元（經折算為新臺幣後為9萬元）修
    正為新臺幣9萬元，其修正之結果不生有利或不利於行為人
    之情形，非屬法律變更，自不生新舊法比較之問題，而應依
    一般法律適用原則，逕行適用裁判時法。
　㈡按行使偽造有價證券以使人交付財物，本即含有詐欺之性質
    ，如所交付之財物，即係該證券本身之價值，其詐欺取財仍
    屬行使偽造有價證券之行為，不另論以詐欺取財罪；但如行
    使該偽造之有價證券，係供擔保或作為新債清償而借款，則
    其借款之行為，已屬行使偽造有價證券行為以外之另一行為
    應併論以詐欺取財罪（最高法院108年度台上字第3163號判
    決意旨參照）。查被告偽造本案支票後持以行使，其目的在
    於供為向被害人闕榮明借款之擔保，業據被害人闕榮明於警
    詢時證述明確（見前揭偵查卷第16頁），該支票顯係擔保性
    質，揆諸前揭說明，本案偽造支票之行為，除構成偽造有價
    證券罪外，亦併成立詐欺取財罪。
　㈢核被告所為，係犯刑法第201條第1項之偽造有價證券罪及同
    法第339條第1項之詐欺取財罪。公訴意旨雖漏未論以詐欺取
    財罪，惟起訴書之犯罪事實欄中已載明此部分事實，且此與
    被告經起訴之偽造有價證券罪間，有想像競合犯之裁判上一
    罪之關係（詳下述），亦為起訴效力所及，本院自應予以審
    理。被告偽造有價證券後持以行使，行使偽造有價證券之低
    度行為為偽造有價證券之高度行為所吸收，不另論罪。
　㈣被告以一行為同時觸犯偽造有價證券罪、詐欺取財罪，為想
    像競合犯，應依刑法第55條前段規定，從一較重之偽造有價
    證券罪處斷。
　㈤本件被告偽造如附表所示支票之行為固值非難，惟該支票因遭退票而無法兌現，而該支票原由被害人闕榮明保管，現已由被告取回如附表所示之支票並提出於法院，未再擴大告訴人之損害，且被告事前未經告訴人同意而盜開支票之行為，無非係未經思索之舉，此與一般智慧或財產犯罪之宵小者，為滿足個人私慾，大量偽造有價證券以之販賣或詐欺，金額動輒上千萬元之情形，尚屬有間，且告訴人於原審審理時證稱：因為退票被告有交付74萬9000元，108年5月17日這筆28萬元，應該是被告28萬元給伊，伊存入台新帳戶等語（見原審卷第245至246頁），被告復於109年7月29日及同年8月31日分別給付15萬元及10萬1000元予告訴人，此有收據1紙在卷可參（見本院卷第191頁），是被告已陸續交付告訴人128萬元（即74萬9,000元+28萬元+15萬元+10萬1,000元=128萬元），是本院因認客觀上被告之犯行尚堪憫恕，而刑法第201條第1項之罪，其法定刑為3年以上10年以下有期徒刑之罪，依被告行為所侵害法益之程度，認縱科以法定最低刑度即有期徒刑3年，猶嫌過重，爰依刑法第59條規定，就其所犯之偽造有價證券罪酌減其刑。
三、原判決撤銷、量刑之理由、沒收之說明
　㈠原審認被告罪證明確，而予依法論科，固非無見。惟查：
　⒈被告就事實欄一所載之犯行亦構成刑法第339條第1項之詐欺
    取財罪，並與已起訴之偽造有價證券罪為有裁判上一罪關係
    ，原判決漏未論以被告此部分亦成立詐欺取財罪，尚有未洽
    。
　⒉原審未審酌犯罪情節有上開情輕法重之狀況而情堪憫恕，此
    部分有關刑法第59條之適用，容有未洽。
　⒊又本案犯罪所得因已實際合法發還被害人（詳後述），依刑
    法第38條之1第5項規定均不予宣告沒收。原審未及審酌於此
    ，而為被告犯罪所得沒收、追徵之諭知，亦有未洽。　
　⒋被告上訴否認犯行，雖無理由，然原判決既有前述未洽之處
    ，仍應由本院撤銷原判決，並自行改判。
　㈡爰審酌被告不思循正當方法向他人取得借款，竟未經告訴人
    之授權或同意而偽造如附表所示之支票並持交被害人闕榮明
    而行使之，所為已影響票據流通之信用、破壞金融秩序，所
    為實不足取；而如附表所示支票之票面金額已因未能順利存
    入該甲存帳戶，致該甲存帳戶出現大額跳票紀錄而呈現票信
    不良現象，因而未能取得告訴人之諒解，惟被告已與告訴人
    達成調解，有調解筆錄1份在卷可憑，另兼衡被告犯罪之動
    機、目的、素行、手段、偽造支票數量1張、偽造支票之票
    面金額為130萬元及被告陸續交付告訴人128萬元，暨被告犯
    後否認犯行，飾詞狡辯，毫無悔意，暨其自述電子專科肄業
    之智識程度及收入不穩定之經濟狀況等一切情狀，量處如主
    文第2項所示之刑。
　㈢沒收
　⒈按偽造之有價證券，不問屬於犯人與否，沒收之，刑法第205
    條定有明文。查如附表所示之偽造支票1紙，應依刑法第205
    條規定宣告沒收。
　⒉按犯罪所得，屬於犯罪行為人者，沒收之；犯罪所得已實際
    合法發還被害人者，不予宣告沒收或追徵，刑法第38條之1
    第1 項前段、第5項定有明文。查被告偽造如附表所示之支
    票持向闕榮明借款130萬元，惟被告已償還借款，並取回如
    附表所示之支票，業經被告供述在卷，且有如附表所示之支
    票扣案在卷，是被告之犯罪所得已實際合法發還被害人，依
    刑法第38條之1第5項規定，自無須宣告沒收，附此敘明。
據上論斷，應依刑事訴訟法第369條第1項前段、第364條、第299
條第1項前段，刑法第201條第1項、第339條第1項、第55條、第5
9條、第205條，刑法施行法第1條之1第1項，判決如主文。
本案經檢察官朱家蓉提起公訴，檢察官曾文鐘到庭執行職務。
中　　華　　民　　國　　111 　年　　2 　　月　　23　　日
                  刑事第十一庭  審判長法　官  張江澤
                                      法　官  梁志偉
                                      法　官  章曉文
以上正本證明與原本無異。
如不服本判決，應於收受送達後20日內向本院提出上訴書狀，其
未敘述上訴之理由者並得於提起上訴後20日內向本院補提理由書
（均須按他造當事人之人數附繕本）「切勿逕送上級法院」。
                                      書記官  賴又瑄
中　　華　　民　　國　　111 　年　　2 　　月　　23　　日
附錄本案論罪科刑法條
中華民國刑法第201條
意圖供行使之用，而偽造、變造公債票、公司股票或其他有價證
券者，處3年以上10年以下有期徒刑，得併科9萬元以下罰金。
行使偽造、變造之公債票、公司股票或其他有價證券，或意圖供
行使之用而收集或交付於人者，處1年以上7年以下有期徒刑，得
併科9萬元以下罰金。

中華民國刑法第339條
意圖為自己或第三人不法之所有，以詐術使人將本人或第三人之
物交付者，處5年以下有期徒刑、拘役或科或併科50萬元以下罰
金。
以前項方法得財產上不法之利益或使第三人得之者，亦同。
前二項之未遂犯罰之。

附表
編號 發票號碼 發票日(民國) 發票人 票面金額 發票銀行 1 BG0000000 108年7月10日 粉國實業有限公司(負責人戴國亦) 新臺幣 130萬元 台新國際商業銀行民生分行